【裁判字號】    95,選上訴,587
【裁判日期】    950831
【裁判案由】    賄選
【裁判全文】
臺灣高等法院臺南分院刑事判決       95年度選上訴字第587號
上  訴  人
即  被  告  甲○○
選任辯護人  詹基益律師
上列上訴人因賄選案件，不服臺灣嘉義地方法院94年度選訴字第
14號，中華民國95年4月13日第一審判決（起訴案號：臺灣嘉義
地方法院檢察署94年度選偵字第38號），提起上訴，本院判決如
下：
    主  文
原判決關於甲○○部分撤銷。
甲○○對於有投票權之人，交付賄賂，而約其投票權為一定之行
使，處有期徒刑壹年貳月，褫奪公權貳年。賄款新台幣壹仟元及
扣案之張嘉瀧競選宣傳單壹張均沒收。
    事  實
一、甲○○係嘉義縣民雄鄉興中村村長，為使不知情之臺灣省嘉
    義縣議會第16屆縣議員第2選舉區選舉候選人張嘉瀧順利當
    選，竟基於對於有投票權之人交付賄賂，而約其為一定行使
    之犯意，於民國（下同）94年11月19日上午10時至12時間（
    公訴意旨誤為12時），前往劉玉芳位於興中村13鄰義橋90
    號住處，詢問劉玉芳家中何人有投票權，經劉玉芳告知其與
    其子朱正原皆係有投票權人，甲○○即交付新台幣（下同）
    1,000元賄賂予劉玉芳，表示其中500元賄賂歸劉玉芳所有，
    其餘500元賄賂則轉交予朱正原，且要求劉玉芳並轉知朱正
    原於行使上開議員選舉投票權時，投票予候選人張嘉瀧，而
    劉玉芳明知違法仍同意且收受之，惟劉玉芳並未將其餘500
    元賄賂轉交朱正原，而止於預備賄選；又甲○○復接續同上
    犯意，於同年月20日中午某時，前往劉玉芳之前揭住處，將
    供本件賄賂所用之張嘉瀧競選宣傳單2張交予劉玉芳（其中1
    張託劉玉芳轉交朱正原），經劉玉芳同意而收受。嗣檢察官
    據報，指揮警方前往查察並實施緊急搜索，而於同年月23日
    下午5時餘許，在劉玉芳上開住處，扣得前開張嘉瀧競選宣
    傳單2張（劉玉芳係原審共同被告，經原審判處有期徒刑三
    月，褫奪公權一年，緩刑二年，未據上訴，已確定）。
二、案經臺灣嘉義地方法院檢察署檢察官自動檢舉，並指揮嘉義
    縣警察局民雄分局及法務部調查局嘉義縣調查站移送該署檢
    察官偵查起訴。
    理  由
一、按被告以外之人於審判外之陳述，雖不符前四條之規定，而
    經當事人於審判程序同意作為證據，法院審酌該言詞陳述或
    書面陳述作成時之情況，認為適當者，亦得為證據。刑事訴
    訟法第159條之5第1項定有明文。查本件認定犯罪事實所引
    用之證據方法，經原審及本院於審理時提示，被告林進吉均
    表示同意作為證據使用，本院審酌該等陳述或書面作成時之
    情況，認為適當，且無違法取得之情，依上開規定，自得採
    為證據使用，合先敘明。
二、訊據被告甲○○矢口否認涉有前開犯罪事實，辯稱：94年11
    月19日當天其並未去劉玉芳家中，更未拿錢給她，當日上午
    10時至12時其係到嘉義縣新港鄉訪友丙○○、乙○○，其係
    遭人誣陷云云，並聲請傳訊證人丙○○、乙○○。
三、本院查：
    (一)查前開犯罪事實業據同案被告劉玉芳於原審偵審中以證人
      身分迭次具結證述綦詳（見臺灣嘉義地方法院檢察署94年
      度選偵字第38號卷第99-102頁、94年度選他字第72號卷第
      51-52頁，原審卷第77-79頁），且劉玉芳於偵查中以證人
      身分結證之陳述，經原審受命法官於準備程序期日勘驗偵
      查錄影光碟片，當庭播放結果，認為「94年12月14日下午
      3時23分偵查筆錄內容係劉玉芳先後以被告及證人身分在
      自由意志下主動詳為陳述，全程採一問一答方式連續錄音
      錄影，未見檢察官有不法取供取證情形，筆錄內容隨劉玉
      芳陳述而製作，並非製作完畢後再由劉玉芳照念而錄音；
      起訴書所指交付賄款之94年11月19日之日期，係劉玉芳依
      其94年11月間之工作休勤情形而陳述，檢察官並未就該日
      期故為暗示或指明」，是證人劉玉芳前開證詞確係出於自
      由意志所為等情，有勘驗筆錄在卷可憑（見原審卷第53-5
      7頁），又原審於審判期日復當庭播放前開94年12月14日
      下午3時23分之偵查錄影光碟片無訛（見原審卷第77頁）
      。而劉玉芳未曾受有期徒刑之宣告，係素行良好之公民，
      有其全國前科紀錄在卷可佐，其與被告甲○○素無仇恨，
      自無設詞誣賴他人而使自己深陷法網之理（按劉玉芳因本
      案已被判處有期徒刑三月、褫奪公權一年、緩刑二年在案
      ）；此外，並有搜索扣押筆錄1份、前開張嘉瀧競選宣傳
      單2張、劉玉芳戶籍資料、嘉義縣議會第16屆議員選舉候
      選人姓名號次一覽表附卷足憑；再則，劉玉芳犯後深覺心
      理不安，主動於94年12月1日下午4時許提出1,000元交付
      警方（非甲○○交付之原1,000元賄賂），以表示其所供
      屬實等情，有警詢筆錄及扣押書在卷可佐（見94年度選偵
      字第38號卷第85-87頁），益見劉玉芳所述與事實相符。
    (二)至於劉玉芳於警詢時及94年11月23日晚間9時38分偵查中
      雖陳稱本件收受1,000元之日期係「94年11月22日」云云
      （見警卷第6頁，94年度選他字第72號卷第51-52頁），惟
      劉玉芳其後於94年11月23日下午3時23分偵查中業已表明
      此係因94年11月23日突遭警方搜索，甚為緊張，所以記憶
      錯誤之故，正確日期確為94年11月19日等語（見94年度選
      偵字第38號卷第100頁），衡情尚與常理無違，且起訴書
      所指交付賄款之94年11月19日之日期，係劉玉芳根據其94
      年11月間之工作休勤情形推算而主動供出，檢察官並未就
      該日期故為暗示或指明，業見前述，自不得僅以本件警詢
      時及94年11月23日偵查之日期較接近犯罪時間，逕認劉玉
      芳關於「94年11月22日」之陳述為正確，是以當劉玉芳於
      偵審中所證之「94年11月19日」為可採；又劉玉芳於原審
      審理中以證人身分陳述之初，雖翻異偵查中所供（見原審
      卷70-76頁），惟經原審播放前開偵查錄影光碟片後，旋
      於當次庭期懇切表示：我剛剛否認本件犯罪事實，係因心
      理有所顧忌，我怕說出實情，會被村長他們報復，他們叫
      我要說沒有，所以我才想說沒有，我每天工作來回，路上
      遇到壞人怎麼辦，我心裡會怕，怕會對我造成不利，實則
      ，我在偵查檢察官面前講的話是實在的等語明確（見原審
      卷77-79頁），是認劉玉芳於原審審理之初關於否認本件
      犯行之證述與事實不符，並不可採。
    (三)被告甲○○於上訴本院後始提出所謂案發當時其有不在場
      之證明，即不在劉玉芳宅之證明，稱其係至嘉義縣新港鄉
      訪友找丙○○並與乙○○聊天云云。證人丙○○經本院傳
      訊到庭，由辯護人及檢察官行交互詰問，其證稱：「我認
      識甲○○，他是我之前的村長，甲○○有空的時候常常去
      我家泡茶，與甲○○交往的時間並沒有那次比較深刻。94
      年11月19日上午10點甲○○打行動電話給我，我向他說我
      在元美中醫診所看病，10點多他就去元美中醫診所等候，
      我看完病，他與我去我家泡茶。當時我與乙○○去看病，
      我搭乙○○的車子，甲○○自己開車在後面跟隨。甲○○
      在我家停留約1、2小時，約12點半離開我家。在我家只有
      泡茶聊天。沒有說過印象深刻的事。(對檢察官問是否記
      得一星期前之事？)我已經不記得了。(對審判長問94年11
      月19日的事情你為何記得那麼清楚？)當天被告甲○○去
      我家找我，我印象深刻。當時泡茶聊天的話已忘記了」等
      語(見本院卷第50-54頁)。證人乙○○經本院傳訊到庭，
      由辯護人及檢察官行交互詰問，其證稱：「我與丙○○是
      朋友，在丙○○家中才認識甲○○。94年11月19日當天有
      與甲○○在丙○○家中見面，我帶丙○○去元美中醫診所
      看病，後來在上午10點見面，去丙○○家中泡茶、聊天，
      後來在11點多吃飯，吃到12點多結束，甲○○於12點多離
      開。甲○○有開車去中醫診所，我另開車載丙○○」等語
      (見本院卷第55-60頁)。被告則稱劉玉芳家離被告家約一
      公里左右，平時沒開車，都是騎機車等語 (見本院卷第60
      頁)。查被告係於94年11月24日被羈押，於94年12月14日
      經起訴，起訴書上已清楚載明被告「於94年11月19日中午
      12時許，前往劉玉芳住處，以每票500元之代價…」，而
      被告於94年12月19日即經交保，被告若確有上開不在場證
      明，自應於警詢或偵查中或於原審審理時提出上開所謂得
      證明其「於94年11月19日中午12時許不在劉玉芳住處，而
      係在丙○○家泡茶聊天」之主張及證據。但查被告於警詢
      、偵查中及原審審理期間至95年3月30日言詞辯論終結前
      ，均未提出所謂上開不在場之證明，遲至上訴於本院始稱
      有不在場之證人丙○○、乙○○云云，則其所謂不在場之
      證明是否真實，即非無疑。且查證人丙○○稱「甲○○有
      空的時候常常去我家泡茶，與甲○○交往的時間並沒有那
      次比較深刻。94年11月19日上午10點去我家至12點半離開
      我家。我搭乙○○的車子，甲○○自己開車在後面跟隨。
      在我家只有泡茶聊天。沒有說過印象深刻的事。並稱我不
      記得上星期之前的事。(對審判長問94年11月19日的事情
      你為何記得那麼清楚？)當天被告甲○○去找我，我印象
      深刻。當時泡茶聊天的話已忘記了」，則何以對94年11月
      19日所謂甲○○到他家之事記得清楚，對當日所談內容則
      不記得？又證人乙○○稱「在丙○○家中才認識甲○○。
      甲○○有開車去中醫診所，我另開車載丙○○」，乙○○
      與被告既不認識，竟能在丙○○家中其三人從上午10點多
      泡茶聊天吃飯到12點多？而無談話內容重點？又被告稱平
      時沒開車，都是騎機車等語，而證人竟證稱甲○○係開車
      ？足見證人丙○○、乙○○之證述尚有諸多疑點而不合常
      情，應認係為迴護被告之詞，而不可信。是被告所謂不在
      場證明云云，應不足採。綜上，本件事證明確，被告之犯
      行足以認定。
四、查被告甲○○為上開犯行後，公職人員選舉罷免法已於94年
    11 月30日修正公布，並自同年12月2日生效，其中第90條之
    1第1項之法定刑由5年以下有期徒刑，得併科新台幣40萬元
    以上400萬元以下罰金，修正為3年以上10年以下有期徒刑，
    得併科新台幣100萬元以上1千萬元以下罰金，新舊法比較結
    果，以舊法有利於被告，依新修正刑法第2條第1項規定係採
    從舊從輕原則，則依刑法第2條第1項前段規定，應適用舊法
    即修正前公職人員選舉罷免法第90條之1第1項規定論處。核
    被告甲○○對於有投票權之人即劉玉芳，交付賄賂500元，
    而約其投票權為一定之行使，所為係犯修正前公職人員選舉
    罷免法第90條之1第1項之投票交付賄賂罪，而被告甲○○託
    由有犯意聯絡之劉玉芳欲對有投票權人即劉玉芳之家人朱正
    原行求賄賂500元之犯行部分，因賄賂之意思表示尚未到達
    朱正原，即為警查獲，該部分行為當屬預備行求賄賂階段，
    因與前開修正前公職人員選舉罷免法第90條之1第1項交付賄
    賂犯行，係一行為侵害同一法益，並未侵害數法益，且行求
    、期約、交付行為，乃屬階段行為，復為避免刑罰法律之割
    裂適用，應認前開預備行求賄賂部分係犯修正前公職人員選
    舉罷免法第90條之1第2項之預備行求賄賂罪，且此2項犯行
    應僅論以情節較重之前開交付賄賂一罪。
五、原審認被告罪證明確因予論罪科刑，固非無見，惟查：(一)刑
    法第2條第1項規定於94年2月2日修正公布，自95年7月1日施
    行，係改採「從舊從輕原則」，原判決仍適用修正前刑法第
    2條第1項但書規定，乃有未當。(二)查公職人員選舉罷免法第
    90條之1第3項規定「預備或用以行求期約或交付之賄賂，不
    問屬於犯人與否，沒收之」，於94年11月30日並未修正，原
    判決誤以為有修正，且依該規定，被告交付予劉玉芳之賄款
    500元及預備交付予朱正原之賄款500元，均應依此條項宣告
    沒收，但原判決僅宣告沒收預備交付予朱正原之賄款500元
    部分，亦有未洽。上訴意旨否認犯罪，應不足採，惟原判決
    既有上開可議之處，自屬無可維持，應由本院將被告部分予
    以撤銷改判，以期適法。爰審酌被告甲○○素行尚佳無前科
    紀錄、其等犯罪之動機、目的為賄選、交付賄款金額不多，
    但賄選行為危及建構優質民主法治社會、被告甲○○任職村
    長公職，理應潔身自好，以維護公平的選舉制度俾選賢與能
    之目的，竟捨此不由而為前開賄選犯行，亦即，政府業已積
    極宣導反賄選及查辦賄選之決心，被告甲○○竟置若罔聞，
    以身試法，不思以合法助選方式使其所支持之候選人正當順
    利當選，反以違法之方式從事買票行為，敗壞選風，足對表
    徵民主社會之選舉制度運作產生不良影響，破壞選舉投票結
    果之公平性，難以選賢與能，暨甲○○始終否認犯行之犯後
    態度等一切情狀，量處有期徒刑一年二月，並依公職人員選
    舉罷免法第98條第3項規定，宣告被告甲○○褫奪公權二年
    。又按公職人員選舉罷免法第90條之1第3項規定預備或用以
    行求期約或交付之賄賂，不問屬於犯人與否，沒收之。則被
    告交付予劉玉芳之賄款500元及預備交付予朱正原之賄款500
    元，應依公職人員選舉罷免法第90條之1第3項規定沒收之。
    扣案之前開張嘉瀧競選宣傳單1張，係甲○○所有，託劉玉
    芳欲轉交朱正原而供本件預備行求賄賂犯罪所用之物，併依
    刑法第38條第1項第2款、第3項宣告沒收之，至於另查扣張
    嘉瀧競選宣傳單1張，已由劉玉芳取得，並在劉玉芳論罪科
    刑時沒收，自不得在本案宣告沒收，附此敘明。
據上論斷，依刑事訴訟法第369條第1項前段、第364條、299條第
1項前段，修正前公職人員選舉罷免法第90條之1第1項、第2項、
公職人員選舉罷免法第90條之1第3項、第98條第3項，刑法第2條
第1項前段、第11條、第37條第2項、第38條第1項第2款、第3項
，判決如主文。
本案經檢察官江守權到庭執行職務。
中    華    民    國    95    年    8     月    31    日
                   刑事第一庭   審判長法  官  黃崑宗
                                      法  官  田平安
                                      法  官  王明宏
以上正本證明與原本無異。
如不服本判決，應於收受本判決後十日內向本院提出上訴書狀。
其未敘述上訴理由者並得於提起上訴後十日內向本院補提理由書
狀（均須按他造當事人之人數附繕本）「切勿逕送上級法院」。
                                      書記官  黃全忠
中    華    民    國    95    年    9     月    1     日
附錄法條：
修正前公職人員選舉罷免法第90條之1第1項、第2項：
對於有投票權之人，行求期約或交付賄賂或其他不正利益，而約
其不行使投票權或為一定之行使者，處五年以下有期徒刑，得併
科新台幣四十萬元以上四百萬元以下罰金。
預備犯前項之罪者，處一年以下有期徒刑。
現行公職人員選舉罷免法第90條之1第1項、第2項、第3項：
對於有投票權之人，行求期約或交付賄賂或其他不正利益，而約
其不行使投票權或為一定之行使者，處三年以上十年以下有期徒
刑，得併科新臺幣一百萬元以上一千萬元以下罰金。
預備犯前項之罪者，處一年以下有期徒刑。
預備或用以行求期約或交付之賄賂，不問屬於犯人與否，沒收之
。


司法院資訊處製作；財團法人民間司法改革基金會備份。
